臺灣高等法院臺中分院民事判決　100年度上易字第436號
上　訴　人　魏永信
被 上 訴人　台北富邦商業銀行股份有限公司保生分行
法定代理人　周少華
訴訟代理人　宓竹芬
訴訟代理人　盧美如
上列當事人間請求損害賠償事件，上訴人對於中華民國100年9月
29日台灣臺中地方法院100年度訴字第1337號第一審判決提起上
訴，本院於100年12月20日言詞辯論終結，判決如下：
      主  文
上訴駁回。
第二審訴訟費用由上訴人負擔。
    事實及理由
一、上訴人主張：緣原審同案被告潘俊憲於民國98年12月31日，
    持偽造之林冠廷國民身分證、印章，前往被上訴人臺北富邦
    保生分行營業所，冒用林冠廷之名義，填寫開戶資料，並將
    偽造國民身分證、印章，交予該銀行櫃臺人員辦理開立金融
    帳戶。惟依「銀行法」第45條之2第3項規定暨「銀行對疑似
    不法或顯屬異常交易之存款帳戶管理辦法」第13條之規定：
    銀行受理客戶開立存款帳戶，應實施雙重身分證明文件查核
    ，身分證及登記證照以外之第二身分證明文件，應具辨識力
    。銀行應確認客戶身分，始得受理客戶開立存款帳戶，如有
    所規定之六種情形者，應拒絕客戶之開戶申請。是以，銀行
    係有依法實施雙重身分證明文件查核，並確認客戶身分後，
    始得受理，否則應拒絕其開戶。惟被上訴人未善盡應有之責
    任及義務，有違立法之目的及精神，有失職之情形，違反民
    法第184條、第188條，應與訴外人潘俊憲連帶賠償上訴人損
    失等語。為此求為判命被上訴人應與原審同案被告潘俊憲應
    連帶給付上訴人新台幣（下同）1,399,966元，並自100年7
    月19日起至清償日止，按年息百分之五計算之利息（未繫屬
    本院部分茲不贅述）。
二、被上訴人則以：被上訴人銀行於98年12月31日受理本案開戶
    作業時，有依主管機關行政院金融監督管理委員會（下稱金
    管會）96年6月5日金管銀(一)字第09600180320號令規定，實
    施雙重身分證件即國民身分證及健保卡查核，為確認本人身
    分，先行核對來行開戶之人與證件相片係同一人，刑事判決
    亦認定偽造之林冠廷國民身分證效果極為逼真，更難以期待
    被上訴人銀行所屬承辦人員以肉眼查驗即足以辨認來行開戶
    者所出示林冠廷國民身份證之真偽，並使用財團法人金融聯
    合徵信中心「Z系統通報案件紀錄資訊」功能查詢：「Z21國
    民身分證領補換資料查詢驗證」及「Z22通報案件紀錄及補
    充註記資訊」而無異常；又受理開戶審核工作之經辦解雅婷
    ，為90年間進入銀行工作，工作資歷約10年，而辦理開戶審
    核工作之主管宓竹芬，為84年間進入被上訴人銀行工作，工
    作資歷約16年，均為資深行員，符合「金融機構開戶作業審
    核程序暨異常帳戶風險控管之作業範本」第2條第1款規定，
    被上訴人銀行已盡善良管理人之注意義務，並無過失可言。
    是以被上訴人承辦人員及被上訴人銀行之行為並無不法，被
    上訴人銀行雖然同意本案開立存款帳戶，惟與上訴人遭詐騙
    所受之損害並不具有必然結合之可能，二者間尚難認有相當
    因果關係存在；上訴人不論依民法第185條第1項前段或後段
    ，主張係被上訴人銀行承辦人員及被上訴人銀行應依民法第
    185條第1項之侵權行為責任，均無理由等語置辯。
三、原審判決命原審同案被告潘俊憲應給付上訴人1,399,666元
    ，並自100年7月20日（嗣後更正為19日）起自清償日止，按
    年息百分之5計算之利息及准供擔保得假執行之宣告，而駁
    回上訴人其餘之訴及假執行之聲請。上訴人不服判決提起上
    訴，上訴聲明：(一)原判決駁回上訴人之訴部份廢棄；(二)第二
    審之訴訟費用由被上訴人負擔；(三)被上訴人應賠償上訴人1,
    399,966元，並自100年7月19日起至清償日止，按年息5％計
    算之利息。被上訴人答辯聲明：上訴駁回；第二審訴訟費用
    由上訴人負擔。
四、兩造不爭執事項：
  (一)原審同案被告潘俊憲與真實姓名年籍不詳之地下錢莊成員，
    基於意圖供冒用身分使用，及行使偽造國民身分證、特種文
    書、私文書之犯意聯絡，先於98年12月初某日，在臺中市區
    將個人相片交付地下錢莊成員，由地下錢莊成員偽造不實之
    「林冠廷」遭冒名之國民身分證1張；訴外人潘俊憲遂於98
    年12月31日，持偽造之林冠廷國民身分證、印章，前往新北
    市○○區○○路3號「臺北富邦商業銀行保生分行」，冒用
    林冠廷之名義，填寫開戶資料，並將偽造國民身分證、印章
    ，交予該銀行櫃臺人員辦理，申請開立帳號000000000000號
    之金融帳戶，而完成開戶。
  (二)詐騙集團於98年12月中旬，佯稱上訴人帳戶恐涉洗錢行為，
    倘要自清需以作帳方式將該筆金額匯出並提供帳戶，指示上
    訴人以電話語音轉帳之方式匯出金錢。上訴人於99年1月13
    日、同年1月14日，先後匯出71萬300元、68萬9,666元，共
    計139萬9,966元至林冠廷遭冒名申辦之上開帳戶。
五、按當事人主張有利於己之事實者，就其事實有舉證之責任，
    民事訴訟法第277條前段定有明文。再按侵權行為所發生之
    損害賠償請求權，以有故意或過失不法侵害他人權利為其成
    立要件，若其行為並無故意或過失，即無賠償之可言；又過
    失之有無，應以是否怠於善良管理人之注意為斷者，苟非怠
    於此種注意，即不得謂之有過失；又損害賠償之債，以有損
    害之發生及有責任原因之事實，並二者之間有相當因果關係
    為其成立要件（最高法院54年台上字第1523 號、19年上字
    第2746號、48年度上字第481號判例意旨參照）。經查：
  (一)被上訴人銀行於98年12月31日受理原審同案被告潘俊憲之開
    戶作業時，確實有將其所持之身分證影印留存，亦有將開戶
    者即原審同案被告潘俊憲拍照存檔，且經核開戶之人與證件
    相片，確實為同一人，此有原審同案被告潘俊憲所出之國民
    身分證影本及照片可參（見原審卷第108頁），並將原審同
    案被告潘俊憲所持用之健保卡之卡號加以抄錄，亦有卷附之
    「一本萬利帳戶往來申請暨約定書」之「第二身分證明文件
    」欄位上載明「健保卡」可稽（原審卷第100頁反面），堪
    認被上訴人銀行已善盡注意義務。至於上訴人質疑被上訴人
    銀行未前往「內政部戶政司」全球資訊網站查詢國民身分證
    「真偽辨識資料」，而認被上訴人銀行有過失等語。惟按依
    金管會所發布之「金融機構開戶作業審核程序暨異常帳戶風
    險控管之作業範本」第2條之規定：「金融機構辦理開立銀
    行法第六至第八條所稱之支票存款、活期存款及定期存款帳
    戶，其開戶作業程序應依下列方式辦理：(一)應指派資深行員
    辦理開戶審核工作。(二)受理開戶時應查核客戶身分：(1)依據
    主管機關規定辦理雙重身分證明文件查核，以確認係其本人
    。(2)使用財團法人金融聯合徵信中心「Z系統通報案件紀錄
    資訊」功能查詢下列資訊：1.「Z21國民身分證領補換資料
    查詢驗證」（公司行號團體應查核負責人）。2.「Z22通報
    案件紀錄及補充註記資訊」。前開查詢時間，應以即時查詢
    為原則，惟可由金融機構自行衡酌業務風險因素，採取彈性
    之做法；除支票存款開戶應即時查詢，餘得於開戶後之必要
    處理時間內查詢。3.其他「Z07通報案件紀錄資訊」、「Z13
    補充／註記資訊」及「Z18通報案件紀錄資訊－受通報者統
    計資訊」等資訊，各金融機構可依其使用需求，選擇是否查
    詢。(三)受理開戶時應向客戶宣導，如提供帳戶供非法使用應
    負法律責任。(四)採用「開戶檢核表」輔助工具（範本如附件
    ），嚴格審核申請新開戶案件，以防杜利用人頭申請開立帳
    戶。金融機構得衡酌業務風險，自行訂定免採用「開戶檢核
    表」之對象。(五)建立拒絕開戶資料庫。(六)受理個人開立活期
    性存款戶（支票存款除外），應確實依據本會之「國內金融
    機構受理存戶新開戶建立影像檔注意事項」採錄影或拍照方
    式建立開戶影像檔案。」其中第2條第2項第2款僅要求銀行
    使用財團法人金融聯合徵信中心（下稱聯徵中心）「Ｚ系統
    通報案件紀錄資訊」功能，以查詢國民身分證領補換資料查
    詢驗證。並未要求銀行必須每件申請案，均需連線至戶役政
    系統查詢，況被上訴人銀行之行員編號027912之員工，於98
    年12月31日登入JCIC聯徵信用查詢系統，經查詢新式國民身
    分證領補換驗資料，亦顯示「與檔存資料相符」，有卷附查
    詢報表可參（原審卷第101頁），益徵被上訴人銀行確實依
    前揭作業範本前往聯徵中心查詢；另前揭作業範本第2條第2
    項第1款規定「應指派資深行員辦理開戶審核工作」，經查
    ，被上訴人銀行指派辦理開戶審核工作之經辦員解雅婷，為
    90年間進入被上訴人銀行工作，以訴外人潘俊憲申辦之98年
    間，已有約九年之工作資歷，而審核開戶之主管宓竹芬，更
    係84年間即進入被上訴人銀行工作，更有十四年之經驗，此
    部分事實未據雙方加以爭執，堪認亦係資深之銀行行員，綜
    上，被上訴人稱其開戶作業，已符合上揭作業範本，堪以認
    定，已難認為被上訴人有何違反金管會之相關規定之處。
  (二)又金管會於本件事發後之99年4月29日，以金管銀法字第099
    00146310號函發布「金融機關向戶政機關查詢國民身分證資
    料作業程序」，其中第2條第1項係規定金融機構於何種情形
    下，必須向戶政機關查詢國民身分證作業程序，其中第5款
    規定，必須於「Ｚ21國民身分證領補換資料查詢驗證」查詢
    結果為「查無記錄」時，始必須向戶政機關查詢國民身分證
    資料是否相符，是以，連本件事發後之金管會所發布之作業
    程序，均僅要求必須在「Ｚ21國民身分證領補換資料查詢驗
    證」查詢結果為「查無記錄」時，始有必要，遑論本件事發
    時金管會更無要求被上訴人需向戶政機關查詢之規定。
  (三)上訴人固一再指陳被上訴人就原審被告潘俊憲所持「林冠廷
    」身分證及健保卡無法目視辨識其真偽，顯然專業職能訓練
    與素質、警覺性及敏感性均為不足云云，然查：被上訴人銀
    行抗辯受理開戶前，被上訴人銀行之承辦行員業依內政部戶
    政司「新式國民身分證真偽辨識資料」以肉眼檢視來行開戶
    者所出示之國民身分證並無偽造變造跡象，並非如上訴人所
    言僅以肉眼辨識開戶者證件上相片是否為同一人等語，參以
    臺灣臺中地方法院100年度訴字第367號刑事判決所載：「卷
    附偽造之『林冠廷』國民身分證正面影本所示，其上確有『
    內政部印』公印文1枚，顯係偽造，被告潘俊憲雖共犯上述
    偽造『內政部印』公印文，惟以目前電腦繪圖技術之發達，
    以電腦套印該等印文之成果遠較另行刻印捺蓋之效果為逼真
    ，本件亦無積極證據足資證明係以偽造之公印蓋用」，顯見
    偽造之「林冠廷」國民身分證偽造效果極為逼真，則難以期
    待被上訴人銀行行員以肉眼查驗即足以辨認該「林冠廷」國
    民身分證之真偽，則被上訴人允許其開戶，並無違反保護他
    人之法律，難認為有過失之處。
  (四)上訴人雖另質疑何以原審同案被告潘俊憲曾持偽造「鄭哲偉
    」之國民身分證於被上訴人所屬蘆洲分行，以相同犯行手法
    開戶時反而有不同結果，而認被上訴人銀行之承辦人已將審
    核作業流於形式，而與潘俊憲有共謀之嫌等語，然查，金管
    會僅要求銀行透過「Ｚ21國民身分證領補換資料查詢驗證」
    查詢，已如前述，此係金管會所要求銀行所盡之最低度注意
    義務，至於個別行員，個別金融機構，以高於前揭作業程序
    及作業範本之要求，「更詳盡」地查證而阻止訴外人潘俊憲
    之開戶，當與被上訴人銀行無涉。
  (五)綜上，被上訴人銀行既已指派年資逾八年以上之資深行員處
    理開戶申辦，且經辦之行員，亦已依金管會所發布之作業範
    本，以電腦查詢之方式，前往聯徵中心查詢，經查詢「與檔
    存資料相符」後，才為開戶之允許申辦，難謂銀行或行員有
    何過失，況被上訴人雖同意本案開立存款帳戶，惟其與上訴
    人遭詐騙所受之損害並不具有必然結合之可能，二者間尚難
    認有相當因果關係存在；故上訴人指稱被上訴人銀行有過失
    ，而認為與訴外人潘俊憲有共同侵權行為，及被上訴人銀行
    職員執行職務有過失，而認被上訴人銀行應負民法第188條
    僱用人責任等語，均無理由。
六、從而，上訴人訴請求被上訴人負民法第184條、第188條侵權
    行為及僱用人責任，要求命被上訴人應與原審同案被告潘俊
    憲應連帶給付上訴人1,399,966元，並自100年7月19日起至
    清償日止，按年息百分之五計算之利息，並無理由，應予駁
    回。原審所為上訴人敗訴之判決，核無不合，上訴論旨指摘
    原判決不當，聲明求為廢棄改判，非有理由，應予駁回。
七、本件事證已臻明確，兩造所提其餘攻擊防禦方法及舉證，與
    判決結果不生影響，爰不一一論述。
八、據上論結，本件上訴為無理由，依民事訴訟法第449條第1項
    、第78條，判決如主文。
中    華    民    國   100    年    12    月    29    日
                民事第五庭    審判長法  官  李寶堂
                                    法  官  古金男
                                    法  官  鄭金龍
以上正本係照原本作成。
不得上訴。
                                    書記官  姚錫鈞
中    華    民    國   100    年    12    月    29    日
                                                      Ａ